臺灣彰化地方法院員林簡易庭民事判決
110年度員簡字第199號
原      告  蕭仁呈  

被      告  彰化縣社會保健福利協進會

法定代理人  林德麟  

上列當事人間請求請求喪葬福利金事件，本院於民國111年9月13
日言詞辯論終結，判決如下：
    主      文
原告之訴駁回。
訴訟費用由原告負擔。
    事實及理由
壹、程序部分：
一、按非法人團體設有代表人或管理人者，有當事人能力，民事
    訴訟法第40條第3項定有明文。而所謂非法人團體，須有一
    定之名稱及事務所或營業所，並有一定之目的及獨立之財產
    ，始足以當之（最高法院64年台上字第2461號判例意旨可資
    參照）。經查，本件被告彰化縣社會保健福利協進會已向彰
    化縣政府申請人民團體立案核備且設有代表人，有一定名稱
    及會址，且有一定目的及獨立財產等情，有彰化縣政府民國
    110年7月1日函檢附彰化縣人民團體立案證書、各級人民團
    體概況表等件附卷可參（見本院卷第59-65頁），核屬前揭
    規定之非法人團體，則被告就本件訴訟，自有當事人能力，
    合先敘明。
二、按訴狀送達後，原告不得將原訴變更或追加他訴，但擴張或
    減縮應受判決事項之聲明者，不在此限，又此規定於簡易訴
    訟程序仍適用之。民事訴訟法第255條第1項第3款、第436條
    第2項定有明文。本件原告原聲明請求被告應給付原告新臺
    幣（下同）348,000元及自起訴狀繕本送達翌日起至清償日
    止之遲延利息（見本院卷第13頁），嗣將上開請求金額變更
    為400,200元及前揭遲延利息（見本院卷第223頁），核原告
    上開訴之變更，係屬擴張應受判決事項之聲明，合於上揭規
    定，應予准許。
貳、實體部分：
一、原告主張：訴外人即原告母親蕭盧秋菊於92年9月22日即申
    請加入為被告會員，由原告按期繳納會費，復依被告所訂定
    之「福利互助實施辦法」（下稱系爭辦法）參加福利委員會
    （下稱系爭福利會）並繳清福利會費，已取得系爭辦法所定
    之福利人資格。又依系爭辦法第7條及第8條第1款已明定福
    利人於亡故時，其指定之受益人得向被告請領喪葬福利金，
    嗣蕭盧秋菊於110年4月12日過世，經原告依系爭辦法向被告
    請求給付喪葬福利金卻遭拒絕，爰依系爭辦法第7條及第8條
    第1款規定請求被告應給付喪葬福利金400,200元（計算方式
    為已繳納會費計348,000元再加計15%）等語。並聲明：被告
    應給付原告400,200元，並自起訴狀繕本送達翌日至清償日
    止，按年息5%計算之利息。
二、被告則以：原告母親蕭盧秋菊先前雖為系爭福利會之福利人
    ，但原告已連續3期以上未繳清費用，嗣經被告於109年12月
    23日向原告通知上情，並告知可於文到後15日內辦理補繳費
    用後即可恢復資格，但原告卻對此置之不理，故依系爭辦法
    即自動取消蕭盧秋菊之福利人資格，因此蕭盧秋菊既已喪失
    上開資格，原告自無權向被告請求給付喪葬福利金；又即使
    原告得請求被告給付喪葬福利金，然依系爭辦法第19條規定
    ，喪葬福利金總額是按現存福利人人數之100倍計算，但原
    告卻主張應依其先前繳納會費總額再加計15%計算，此部分
    亦屬無據等語，資為抗辯。並聲明：（一）原告之訴駁回；
    （二）如受不利判決，願供擔保請准免為宣告假執行。
三、得心證之理由：
（一）經查，訴外人即原告母親蕭盧秋菊於92年9月22日成為被
      告會員，並依系爭辦法規定參加系爭福利會並取得福利人
      資格，截至109年2月間為止均經原告為其持續繳納會費及
      福利金等情，業據原告提出收據及匯款單據數紙及會員證
      附卷可參，且為被告所不爭執，此部分事實堪以認定。又
      原告主張其母親於110年4月12日過世，依系爭辦法第7條
      及第8條第1款規定得向被告請求給付喪葬福利金等語，然
      為被告所否認，並以前詞置辯，是本件首應審究者，應為
      原告是否符合系爭辦法所規定請求給付喪葬福利金之要件
      。
（二）依被告章程第33條規定：「本會會員應於入會時（基本會
      員與贊助會員）繳納入會費計新臺幣2,000元，常年會費
      計1,000元，並全年一次繳納，均得依本會章程規定繳納
      會費，始能享受本會一切權利。」（見本院卷第111頁）
      ，又「本會會員可參加福利會，並繳清福利會費者，為福
      利人。」、「本辦法所稱之福利人，係指本會會員且參加
      福利會之人（即會員及福利會員）。」、「福利人於入會
      時須指定一人為受益人。」、「本辦法所稱受益人，係指
      福利人本人亡故時應發之喪葬福利金具領人。」、「本會
      會員參加福利人，並繳清福利會費後，於本會之任一福利
      人亡故時所有福利人須再繳清100元福利金（於福利會發
      給通知起15天內繳清），逾期不繳即自動取消福利人身分
      ，福利人亡故時亦不予發給喪葬福利金。」、「福利經費
      之籌措方式如下：（一）福利人於入會時繳納福利會費10
      0元，作為福利金。（二）福利人亡故時應隨時按亡故之
      數，由福利會之各福利人每人繳交100元送交本會，本會
      依福利會人數及第19條規定核發喪葬福利金。」，系爭辦
      法第4條、第5條、第6條、第7條、第11條及第17條分別規
      定甚明，有被告提出之系爭辦法存卷可查（見本院卷第30
      9-311、313頁）。觀之被告章程及前揭系爭辦法規定內容
      可知，參加系爭福利會之福利人須為被告會員，並繳納入
      會費、常年會費及福利會費，若福利人其中有人死亡時，
      即由被告向生存之福利人收取定額計算之福利金，但福利
      人經被告通知催繳後仍未繳費，即喪失福利人身分，因此
      於亡故時不予發給喪葬福利金。
（三）被告曾於109年12月23日向原告函稱略以：「…會員參加福
      利會，於本會之任一福利人亡故時所有福利人須繳清福利
      金，如連續三期未繳者即自動取消福利人身分，福利人亡
      故時，亦不發給喪葬福利金。」、「台端已超過三期以上
      未繳，視同自動放棄、取消福利人身分，特此告知。」、
      「如要補繳恢復福利人資格，請於公告15日內到會辦理。
      」等語，有上開函文附卷可參（見本院卷第23頁），原告
      亦不否認確有收受該信函之情事（見本院卷第483頁），
      再參以原告自109年2月3日起即未向被告繳納任何費用乙
      節，業據其自陳在卷（見本院卷第482-483頁），因此被
      告在原告已多次未為蕭盧秋菊繳納常年會費及定額計算福
      利金之情形下，再以前揭函文向原告催告繳費事宜，並給
      予15日之期限補繳，然原告始終未按期繳納上開費用，依
      前開說明，原告母親蕭盧秋菊應已喪失系爭福利會之福利
      人資格。是蕭盧秋菊已非系爭福利會之福利人，其家屬即
      原告自不得依系爭辦法請求被告給付喪葬福利金。
（四）至原告雖主張被告長期未列印亡故人員名冊供會員知悉，
      損會員權利，且經多次詢問被告均未獲合理答覆等語（見
      本院卷第15頁）；然即使被告就實際亡故人員人數確有未
      使系爭福利會之各福利人清楚知悉之情形，惟此部分要屬
      被告未能妥善對外釋疑之問題，與福利人仍應按系爭辦法
      繳費始能維持資格乙事間，彼此分屬二事，原告尚不得執
      此作為拒絕繳費之理由。另原告固稱被告應返還其前已繳
      納之費用計348,000元等語（見本院卷第465頁），惟依系
      爭辦法第12條明定：「福利人退出福利會或本會時，其已
      繳之福利會會費不予發還。」（見本院卷第313頁），且
      依上所述，原告母親蕭盧秋菊已喪失系爭福利會之福利人
      資格，則依上開辦法規定，被告即無需返還原告先前繳納
      之福利會會費，是原告此部分主張，亦屬無據，附此敘明
      。
四、綜上所述，原告母親蕭盧秋菊死亡時已非系爭福利會之福利
    人，原告為其家屬，自不得依系爭辦法請求被告給付喪葬福
    利金。從而，原告依系爭辦法，請求被告給付原告400,200
    元及自起訴狀繕本送達翌日至清償日止，按年息5%計算之利
    息，為無理由，應予駁回。
五、本件事證已臻明確，兩造其餘攻擊防禦方法及所提出之各項
    證據資料，經審酌核與判決結果不生影響，爰不予以一一論
    列，併此敘明。
六、訴訟費用負擔之依據：民事訴訟法第78條。　
中　　華　　民　　國　　111 　年　　10　　月　　11　　日
        　　　　　員林簡易庭  法  官  黃英豪　　　　　　
以上正本係照原本作成。
如不服本判決，須於判決送達後20日內，向本院提出上訴狀。（
須按他造當事人之人數附繕本）。如委任律師提起上訴者，應一
併繳納上訴審裁判費。
中　　華　　民　　國　　111 　年　　10　　月　　11　　日
                              書記官  張莉秋